最高法院刑事判決　　　　　　　　　　　　　　　九十三年度台上字第四０一一號
　　上　訴　人　甲○○
右上訴人因盜匪等罪案件，不服台灣高等法院中華民國九十年九月十八日第二審更審
判決（八十九年度上更(一)字第一一二三號，起訴案號：台灣台北地方法院檢察署八十
七年度偵字第九五二三號），提起上訴，本院判決如左：
    主  文
原判決關於甲○○部分撤銷，發回台灣高等法院。
    理  由
本件原判決認定李昆興（業經判刑確定）與林楚樊間前因買賣事宜，由李昆興以勞力
士手錶一只抵押予林楚樊。嗣李昆興要求林楚樊返還該手錶，未獲應允，而心生不悅
，乃與張東立（業經判刑確定）及上訴人甲○○等人商議討回該手錶。旋上訴人、李
昆興、張東立等人於民國八十七年二月二十日下午二時許，以償還欠款等為由，邀林
楚樊在台北縣新莊巿福壽街「台糖門巿」附近會面。俟林楚樊坐入李昆興所駕駛小客
車後，上訴人與李昆興、張東立即基於妨害自由之犯意聯絡，由李昆興坐在林楚樊旁
，張東立坐進右前座，上訴人則發動車輛離去，而不顧林楚樊停車之要求，以此非法
方法剝奪其行動自由。途中，又基於意圖為自己不法所有之犯意聯絡，由李昆興出示
酷似真槍之不具殺傷力玩具手槍一支，並刻意裝填子彈數發，而脅迫林楚樊返還前揭
手錶予李昆興。其後，上訴人等三人另行起意，共同意圖為自己不法之所有，要林楚
樊提供安非他命供渠等施用。即推由張東立用槍把毆打林楚樊，以強暴、脅迫手段，
致使林楚樊不能抗拒，不得已告知其於台北縣土城巿廣明路三三號五樓住處留有安非
他命。上訴人等三人即強押林楚樊至該處，搜索房間後，強取林楚樊之皮夾一只，內
有金融卡、信用卡、身分證及現金新台幣一萬六千元等。張東立見林楚樊仍有不合作
之態度，復以槍托、拳腳予以毆打，林楚樊不堪毆打，又交出少量安非他命供上訴人
等三人施用等情。因而撤銷第一審關於上訴人部分之判決，改判論處上訴人共同以非
法方法剝奪人之行動自由，及共同意圖為自己不法之所有，以強暴、脅迫致使不能抗
拒，而取他人之物（均累犯）罪刑，固非無見。
惟查：(一)懲治盜匪條例業於九十一年一月三十日經公布廢止，刑法亦於同日經修正公
布。原判決適用該條例第五條第一項第一款論處上訴人之罪刑，而未及比較新舊法之
適用，已有未當。(二)有罪判決書對於被告有利之證據不採納者，應說明其理由，為刑
事訴訟法第三百十條第二款所明定，故有罪判決書對於被告有利之證據，如不加以採
納，必須說明其不予採納之理由，否則即難謂非判決不備理由之違法。被害人林楚樊
於第一審八十八年十月五日審理時陳稱：上訴人係無辜（見第一審卷第二宗第二六頁
）。又上訴人於原審亦以林楚樊斯項有利於渠之供述，作為否認犯罪之證據（見原審
更(一)卷第二六六頁）。究竟林楚樊此項有利於上訴人之供述如何不足採﹖原判決並未
詳予闡述，要屬理由不備。(三)有罪判決書之事實一欄為適用法令之依據，凡與適用法
令有關之事實必須明確記載，始足為適用法令之基礎。又刑法第三百零二條之妨害自
由罪，原包括私禁及以其他非法方法剝奪人之行動自由而言，所謂非法方法，當包括
強暴脅迫等情事在內，縱其所為，合於刑法第三百零四條第一項、第三百零五條所規
定情形，仍應視為剝奪行動自由之部分行為。原判決事實欄謂系爭手錶係李昆興抵押
予林楚樊之物，李昆興於前開時間，夥同上訴人、張東立基於意圖為自己不法所有之
犯意聯絡，於剝奪林楚樊行動自由途中，由李昆興亮出玩具手槍脅迫林楚樊返還該手
錶（見原判決第四頁第三至十八行）。倘若無訛，則李昆興夥同上訴人、張東立於剝
奪林楚樊行動自由過程中，所為脅迫林楚樊返還該手錶，係剝奪行動自由之部分行為
。該手錶既為李昆興之物，則李昆興等人就之即無不法所有之意圖。然原判決事實欄
復謂李昆興等人係「意圖為自己不法之所有」，而為此部分行為（見原判決第四頁第
十五行）。據此以觀，原判決事實欄之載述前後不相適合，難為適用法律之依據。(四)
強盜罪非以傷害人為當然之手段，若具有傷害故意，且發生傷害結果，並經合法告訴
，自應另負傷害罪責，與強盜罪依牽連關係處斷。依原判決事實欄之載述，上訴人夥
同李昆興、張東立強盜林楚樊財物之過程中，張東立接續以槍把、槍托、拳腳毆打林
楚樊頭部、背部等處，而該傷害部分未據告訴（見原判決第五頁第三、四、十一、十
二行）。衡之常情，以槍把、槍托、拳腳毆打人之頭部、背部等處，將使人受傷，此
為眾所周知之事。如何謂張東立前開行為並無傷害林楚樊之犯意﹖殊非無疑。乃原判
決理由內未詳加審酌論述，即謂「張東立毆打林楚樊所致之傷害，係盜匪手段之一部
，別無傷害之犯意，為盜匪所生之當然結果」（見原判決第十三頁第六、七行），難
謂無理由不備之違誤。以上或為上訴意旨所指摘，或為本院得依職權調查之事項，應
認原判決關於上訴人部分仍有撤銷發回更審之原因。又原判決不另為上訴人無罪諭知
部分，因公訴人認其與本件有罪部分，有裁判上一罪關係，基於審判不可分之原則，
亦應併予發回。
據上論結，應依刑事訴訟法第三百九十七條、第四百零一條，判決如主文。
中　　　華　　　民　　　國　　九十三　　年　　　八　　　月　　　五　　　日
                              最高法院刑事第六庭
                                  審判長法官  池  啟  明
                                        法官  石  木  欽
                                        法官  郭  毓  洲
                                        法官  吳  三  龍
                                        法官  吳  信  銘
      右正本證明與原本無異
                                              書  記  官
中　　　華　　　民　　　國　　九十三　　年　　　八　　　月　　　九　　　日
                                                                        Ｋ
